【裁判字號】    95,訴,616
【裁判日期】    951221
【裁判案由】    災害救助
【裁判全文】
高雄高等行政法院判決
                                     95年度訴字第00616號
                              .
原      告  甲○○
被      告  雲林縣政府
代  表  人  乙○○縣長
訴訟代理人  丙○○
上列當事人間因災害救助事件，原告不服行政院農業委員會95年
5月11日農訴字第0950107738號訴願決定，提起行政訴訟。本院
判決如下：
    主  文
原告之訴駁回。
訴訟費用由原告負擔。
    事  實
甲、事實概要：
    緣原告之子趙鴻銘（已於民國〔下同〕94年6月30日死亡）
    經營之坐落雲林縣口湖鄉○○段202、202-1地號土地上之養
    豬場，於94年9月1日受泰利颱風侵襲，造成豬舍及其周邊設
    施有嚴重損害，原告於同年9月12日向雲林縣口湖鄉公所（
    下稱口湖鄉公所）申請（泰利颱風）畜牧天然災害現金救助
    ，經口湖鄉公所於94年10月3日以口鄉農字第0940013469 號
    函予以否准，原告不服向被告提起訴願，經訴願決定以：「
    農業天然災害救助主管機關為縣（市）政府，鄉（鎮、市）
    公所無權為准駁之處分，將原處分撤銷，由原處分機關於收
    受決定書之次日起30日內查明事實情形報本府核處。」口湖
    鄉公所遂依上開訴願決定意旨，以95年1月5日口鄉農字第09
    50000191號函將原告申請案移送被告，嗣經被告查明原告牧
    場未辦理畜牧場登記或畜禽登記證，且經認定其養豬場受損
    未達20％以上，不合農業天然災害救助辦法第5條規定，遂
    否准其請求。原告不服，提起訴願，經遭決定駁回；遂提起
    本件行政訴訟。
乙、兩造之聲明：
一、原告聲明求為判決：
  (一)訴願決定及原處分均撤銷。
  (二)被告應依原告之申請作成補償原告災害損失新台幣（下同）
    46萬3千8百95元之處分。
  (三)訴訟費用由被告負擔。
二、被告聲明求為判決：
  (一)原告之訴駁回。
  (二)訴訟費用由原告負擔。
丙、兩造主張之理由：
一、原告起訴意旨略以：
  (一)原告豬舍有申請化糞池之執照，確實有作畜牧使用，此亦經
    口湖鄉公所至現場勘驗屬實，農民權益促進會認為應該補助
    予以救助，且原告豬舍之損失達20％以上，亦有照片及口湖
    鄉公所之現場勘查資料及村、鄰長可證。
  (二)被告就泰利颱風受災戶，每戶補助5千元，原告與已死亡兒
    子趙鴻銘各有一戶，應可領取災害補助各5千元，申請時已
    敘明，被告卻未予核發，顯有錯誤，此部分傢俱等日常用品
    災害損失，被告應予補償。
  (三)關於豬舍之颱風災害，因豬舍是93年初所建，每坪均1萬餘
    元，茲將申請災害救助損失明細表列明於後：
  (1)豬舍遭大雨風災損失50％：豬舍建造面積1,500.48平方公尺
    ，災害損失50％，即750.24平方公尺（226.9476坪），每坪
    建造價格1萬餘元（93年建造豬舍），依泰利颱風補償標準
    水簾式樓房式豬舍每坪補助2,000元，故此部分應補償損失4
    5萬3千8百95元。
  (2)每戶風災損失補助5,000元，原告及子趙鴻銘各5,000元共計
    1萬元，惟被告並未予補助。
  (四)被告前以原告養豬場逾期未申請，後變更為無畜牧執照，前
    後不符，因原告已申請化糞池執照，環保並無問題，符合國
    家規定，應予補償。且被告稱口湖鄉公所之承辦人員至現場
    欲勘查災害損失，遭原告拒絕，此與事實不符，因所在地點
    與豬舍均在土地之上，如何拒絕查看，被告主張顯與事實不
    符。
二、被告答辯意旨略以：
    依據行政院農業委員會（下稱農委會）94年9月3日農輔字第
    0940050897號函：「救助對象為合於農業天然災害救助辦法
    第5條規定：農、漁民‧‧‧辦理救助項目損失率未達20﹪
    以上者，不予救助。」且依農業天然災害救助辦法第5條第1
    項規定：「經營農、林、漁、牧依有關法令應辦理登記或核
    准而未辦理者，不予救助。」故原告於94年9月12日提出農
    業天然災害現金救助申請，經口湖鄉公所勘查人員現場勘查
    ，發現豬舍受損未達20﹪以上，且未辦理牧場登記證，核與
    前揭法條及農委會函釋規定不符，自應予以駁回。
    理  由
一、按「農業生產因天然災害受損，政府得辦理現金救助、補助
    或低利貸款，並依法減免田賦，以協助農民迅速恢復生產。
    前項現金救助、補助或低利貸款辦法，由中央主管機關定之
    。辦理第一項現金救助、補助或低利貸款所需經費，由中央
    主管機關設置農業天然災害救助基金支應之；其收支、保管
    及運用辦法，由行政院定之。」「本辦法依農業發展條例（
    以下簡稱本條例）第六十條第二項規定訂定之。」「本辦法
    所稱天然災害，係指因颱風、焚風、豪雨、霪雨、冰雹、寒
    流或地震所造成之災害。」「本辦法救助對象，係指實際從
    事農、林、漁、牧生產之自然人。前項救助對象，有下列情
    形之一者，不予救助：一、經營農、林、漁、牧業依有關法
    令應辦理登記或核准而未辦理者。」分別為農業發展條例第
    60條、行為時農業天然災害救助辦法第1條、第4條第1項、
    第5條第1項、第2項第1款分別定有明文。又農委會就泰利颱
    風所造成農漁業災害受救助對象，曾以94年9月3日農輔字第
    0940050897號函略以：「．．．說明：一、依據『農業天然
    災害救助辦法（以下簡稱本辦法）』辦理。．．．三、救助
    對象應符合下列有關規定：(一)救助對象為合於農業天然災害
    救助辦法第5條規定之農、漁民。(二)所辦理救助項目損失率
    達20﹪以上者，依救助額度標準予以救助；未達20％者不予
    救助。」有該函附於原處分卷可稽。依上開法令規定可知，
    有關因颱風造成之農、漁業災害，受救助之對象應為合於農
    業天然災害救助辦法第5條規定之農、漁民，且所辦理之救
    助項目損失率須達20％以上者，始得依救助額度標準予以救
    助；未達20％者，則不予救助，農業天然災害救助辦法係農
    委會依據農業發展條例第60條第2項之授權，所訂立關於農
    業生產因天然災害受損之政府辦理現金救助、補助或低利貸
    款之細節性及技術性事項之命令，核其授權明確，上述規定
    內容亦與農業發展條例係為確保農業永續發展，因應農業國
    際化及自由化，促進農地合理利用，調整農業產業結構，穩
    定農業產銷，增進農民所得及福利，提高農民生活水準之立
    法目的相符，又農委會上開函釋係闡明上該救助辦法之具體
    內容，核與農業天然災害救助辦法該等條文規定意旨無違，
    爰予援用。
二、本件原告之子趙鴻銘（已於94年6月30日死亡）經營之坐落
    雲林縣口湖鄉○○段202、202-1地號土地上之養豬場，於94
    年9月1日受泰利颱風侵襲，造成豬舍及其周邊設施有嚴重損
    害，原告於同年9月12日向口湖鄉公所申請（泰利颱風）畜
    牧天然災害現金救助，經口湖鄉公所於94年10月3日以口鄉
    農字第0940013469號函予以否准，原告不服向被告提起訴願
    ，經訴願決定以：「農業天然災害救助主管機關為縣（市）
    政府，鄉（鎮、市）公所無權為准駁之處分，將原處分撤銷
    ，由原處分機關於收受決定書之次日起30日內查明事實情形
    報本府核處。」口湖鄉公所遂依上開訴願決定意旨，以95年
    1月5日口鄉農字第0950000191號函將原告申請案移送被告，
    嗣經被告查明原告未辦理畜牧場登記或畜禽登記證，且經認
    定其養豬場受損未達20％以上，不合農業天然災害救助辦法
    第5條規定，遂否准其請求等情，有94年度（泰利颱風）農
    業天然災害現金救助申請表（畜牧業）、口湖鄉公所94年10
    月3日口鄉農字第0940013469號函、被告94年12月19日府行
    法字第0941 000606號訴願決定書、95年1月6日府農畜字第0
    950001343號函附於原處分卷可稽，且經兩造各自陳明在卷
    ，堪可認定。
三、原告提起本件訴訟無非以：其養豬舍確因泰利風災受到天然
    災害，且損失率達20％以上，且該豬舍領有化糞池之執照，
    符合申請救助金之要件云云。經查：
  (一)系爭養豬場前經訴外人趙鴻昌（原告之子）於93年1月間以
    宏昌牧場名稱向被告申請畜牧場登記，惟未獲被告核准發給
    ，有上開畜牧場登記申請書附卷可按，另據原告於本院行言
    詞辯論時亦坦承，因該養豬場所在土地為趙鴻昌及原告之子
    趙鴻銘所共有，遂由趙鴻昌提出畜牧場之申請，又趙鴻昌該
    次申請，有領到廢水處理設施之許可，但畜牧場登記因無法
    提出土地共有人同意書，遂無法辦理登記，而未獲許可；至
    該養豬場實際上係由趙鴻銘負責經營，惟趙鴻銘於94年6月3
    0日過世，遂由原告妻子經營該養豬場，後原告雖亦曾自己
    申請過畜牧場登記二次，但仍未獲被告許可，嗣後即未再辦
    理登記申請云云（詳本院95年12月7日言詞辯論筆錄），足
    見系爭養豬場至今確尚未辦理牧場登記證，自不符合前揭農
    業天然災害救助辦法第5條第2項第1款之規定自明。
  (二)第查，系爭養豬場於泰利颱風後，原告即以畜禽舍半倒面積
    200坪為由，向口湖鄉公所申請農業天然災害，經口湖鄉公
    所獸醫陳智芬於94年9月12日至現場勘查結果，認定畜禽舍
    僅屋頂毀損不及20％，有前揭94年度泰利颱風農業天然災害
    現金救助申請表（畜牧業）附於原處分卷可佐，是原告主張
    其受損情況確實已達項目損失率20％以上，並不可採。縱原
    告主張其受損情況確實已達項目損失率20％以上為真實，然
    因申請天然災害現金救助之要件須符合項目損失率20％以上
    及已依法令辦理登記或核准二要件均需符合始得申請，則如
    上所述，系爭養豬場既迄今均未辦理牧場登記證，縱其損失
    率達20％以上，被告仍無法准予救助。
四、綜上所述，原告前揭主張既不可採，則被告95年1月6日府農
    畜字第0950001343號函以原告不符合申請農業天然災害現金
    救助之規定，否准所請，並無違誤；訴願決定予以維持，亦
    無不合。原告起訴意旨求為均予撤銷，並請求被告作成補償
    原告災害損失46萬3千8百95元之處分，為無理由，應予駁回
    。又本件事證已臻明確，兩造其餘陳述主張核與本件判決之
    結果無涉，爰不一一論述，附此敘明。
五、據上論結，本件原告之訴為無理由，依行政訴訟法第200條
    第2款、第98條第3項前段，判決如主文。
中    華    民    國    95    年    12    月   21     日
                  第二庭審判長法  官  江幸垠
                              法  官  簡慧娟
                              法  官  戴見草
以上正本係照原本作成。
如不服本判決，應於判決送達後20日內向本院提出上訴書狀，其
未表明上訴理由者，應於提起上訴後20日內向本院提出上訴理由
書（須按對造人數附繕本）；如於本判決宣示或公告後送達前提
起上訴者，應於判決送達後20日內補提上訴理由書（須附繕本）
。未表明上訴理由者，逕以裁定駁回。
提起上訴應預繳送達用雙掛號郵票7份（每份34元）。
中    華    民    國    95    年    12    月   21     日
                              書記官  蔡玫芳


司法院資訊處製作；財團法人民間司法改革基金會備份。
